---
title: "Programming with functions"
output:
  html_document: default
  github_document: default
  pdf_document: default
---

### Functions

R에서 함수는 기본적인 구성 요소 중 하나이다. 

R에서 실제 작업을 수행하는 것은 모두 함수이다.

함수는 인수를 입력받아 출력 객체를 반환하는 R의 객체이다.

함수는 다음과 같은 형태를 가진다:

```{r eval=FALSE}
# 아래는 실제 유효한 코드는 아니기 때문에 실행되지는 않음 
function_name <- function(argument_1, argument_2, ...) {
  expression_1
  expression_2
  ...
  return(output)
}
```

*`argument_1`, `argument_2`는 함수에 대한 입력 변수의 이름이다.  

* `function_name`은 함수의 이름이다. 원하는 대로 `function_name`을 변경할 수 있다.

함수를 실행하기 위해 다음과 같이 사용한다.

```{r eval=FALSE}
function_name(x1, x2, ...)
```

함수의 계산 결과는 value라고도 하며 `return`을 통해 표현할 수 있다.

* 함수는 여러 개의 `return` 문을 가질 수 있으며, 이 경우 함수는 첫 번째로 도달한 `return` 문을 실행한 후 종료한다.

* `return(output)` 문이 없으면, 중괄호 안에서 마지막 표현식의 값이 함수에 의해 반환된다.

* 함수는 항상 값을 반환한다.

  * 어떤 함수에서는 반환되는 값이 중요하지 않을 수 있다.
  
  * 이러한 경우에는 보통 `return` 문을 생략하거나 `NULL`을 반환한다.
  
* 함수에 의해 반환된 값이 변수에 할당되지 않으면, 그 값은 출력된다.

* 함수를 사용하는 가장 중요한 장점은 일단 로드되면 다시 로드할 필요 없이 계속 사용할 수 있다는 것이다.

* 함수의 두 번째로 중요한 사용 목적은 프로그래밍 작업을 더 작은 논리적 단위로 나누는 것이다.


#### Example : Find zeros 

```a2*x^2+a1*x+a0=0```의 해를 찾는 함수를 작성해 보자.

```{r}
quad3 <- function(a0, a1, a2) {
  if(a2 == 0 && a1 == 0 && a0 == 0) {
    
    roots <- NA
    
  } else if (a2 == 0 && a1 == 0 ) {
    
    roots <- NULL
    
  } else if ( a2 == 0 ) {
    
    roots <- -a0/a1
    
  } else {
    
    discrim <- a1^2 - 4*a2*a0
    
    if (discrim > 0) {
      
      roots <- (-a1 +c(1,-1) * sqrt(a1^2-4*a2*a0))/(2*a2)
      
    } else if (discrim == 0) {
      
      roots <- -a1/(2*a2)
      
    } else {
      
      roots <- NULL
      
    }
  }
  
  roots  # return(roots)로 작성 가능
  
}
```

```{r}
quad3(6, -5, 1)
```


#### Example : n choose r

n개 중에서 r개를 선택하는 방법:
$$ \frac{n!}{r!(n-r)!} $$
```{r}
n_factorial <-function(n) {
  n_fact <- prod(1:n)
  return(n_fact)
}
n_choose_r <- function(n, r) {
  n_ch_r <- n_factorial(n) / n_factorial(r) / n_factorial(n-r)
  return(n_ch_r)
}
```
```{r}
n_choose_r(10,6)
```
```{r}
n_choose_r(10,4)
```

#### Example : Winsorised mean

Winsorised mean (윈저화 평균)은 데이터의 극단적인 값(특이치 또는 이상치)의 영향을 줄이기 위해 일부 값을 조정하여 계산한 평균이다. 

일반적인 평균(산술 평균)은 모든 데이터 포인트를 동일하게 반영하는 반면, 윈저화 평균은 극단적으로 크거나 작은 값을 더 온건한 값으로 대체함으로써 평균을 계산하는 방식이다. 


정렬된 데이터 $x=\{ x_1, ..., x_n \}$의 k-th Winsorised mean은 다음과 같다.  

$$ w_k = \frac{(k+1)x_{k+1} + x_{k+2} + \cdots + x_{n-k-1} + (k+1) x_{n-k} }{n} $$.

상위와 하위에서 각각 $k$개의 값이 절단되며, 절단된 값들은 그 다음에 위치한 값들로 대체된다.

```{r}
wmean <- function(x, k) {
  x <- sort(x)
  n <- length(x)
  x[1:k] <- x[k + 1]
  x[(n - k + 1):n] <- x[n - k]
  mean(x)
}
```


#### Exmple : Swap

`x[1]`과 `x[2]`의 값을 서로 교환하는 함수

```{r eval=FALSE}
swap <- function(x){
  y <- x[2]
  x[2] <- x[1]
  x[1] <- y
  return(x)
}
x <- c(7, 8, 9)
x[1:2] <- swap(x[1:2])
x[2:3] <- swap(x[2:3])
```


### Scope and its consequences

* 함수 내에서 정의된 인수와 변수는 해당 함수 내에서만 존재한다.
  
  * 함수 내에서 변수를 정의하고 사용할 경우, 해당 변수는 함수 외부에서는 존재하지 않는다.
  
  * 함수 내부와 외부에 같은 이름의 변수가 존재할 경우, 이 변수들은 별개의 것으로 서로 간섭하지 않는다.
  
* 함수 외부에서 정의된 변수는 함수 내부에서도 볼 수 있다 (단, 함수 내부에 같은 이름의 변수가 정의되지 않은 경우에 한해서).


```{r}
test <- function(x) {
  y <- x+1
  return(y)
}
test(1)
```
```{r eval=FALSE}
y
### Error : Object "y" not found
```
```{r}
test2 <- function(x) {
  y <- x + z
  return(y)
}
z <- 1
test2(1)
z <- 2
test2(1)
```

### Optional argument and default value

* `argument_1`에 기본값 `x1`을 지정하려면 함수 정의 내에서 `argument_1 = x1`을 사용한다.

* 인수에 기본값이 있는 경우, 함수를 호출할 때 해당 인수를 생략할 수 있으며, 이 경우 기본값이 사용된다.


```{r}
test3 <- function(x = 1, y = 1, z = 1) {
  return(x * 100 + y * 10 + z)
}
test3(2, 2)
test3(y = 2, z = 2)
```


### Every operation in R is function call

R에서의 모든 작업은 함수에 의해 수행된다. 예를 들어,

```{r}
k <- 3
k
```

아래 함수 `<-`는 위와 유사한 작업을 수행한다.


```{r}
# `<-` is a function name
`<-`(k, 4)    # k <- 4
k
```

또한

```{r}
animals <- c("cow", "dog", "cat", "pig")
```

index를 이용하여 선택하려면
```{r}
animals[3]
```

이는 아래와 같다.
```{r}
`[`(animals, 3)
```

위에서는 ``` `[` ```이 함수 이름이다.

비슷하게

```{r eval=FALSE}
animals[4] <- "duck"
```

이것은 다음과 같다.

```{r}
(animals <- `[<-`(animals, 4, "duck"))
```

실제로 위의 표현식을 사용하지는 않지만, R에서의 모든 작업이 함수라는 것을 아는 것은 유용하다.

Other example:
```{r}
x <- 3
y <- 4
x + y
```
```{r}
# functional form of arithmetic expression, which is equal to x + y
`+`(x, y)
```

```{r}
if (x > y) print("x is larger than y") else print("y is larger than x")
```

```{r}
# functional form of if-then expression
`if`(x > y, print("x is larger than y"), print("y is larger than x"))
```

### Function as an object

R에서 함수는 심볼에 할당되는 또 다른 객체에 불과하다.

```{r}
f <- function(x, y) c(x + 1, y + 2)
f(1,2)
```

함수의 이름을 입력하면 해당 코드 내용을 볼 수 있다.

```{r}
f
```
### Vector-based programming

* 많은 R 함수들은 벡터화되어 있다.
* 벡터 기반 프로그래밍을 더욱 용이하게 하기 위해 R은 사용자가 정의한 함수의 벡터화를 가능하게 하는 함수들을 제공한다.
* `apply`, `sapply`, `lapply`, `tapply`, 그리고 `mapply`.
* `sapply(X, FUN)`
  * 벡터 `X`의 모든 요소에 함수 `FUN`을 적용한다.


#### Exmaple : Simple sapply

```{r}
sapply(1:5, sqrt)
```

다음과 같다.

```{r}
sqrt(1:5)
```


#### Example : Simple sapply with anonymous function

Anonymous function는 이름이 없는 함수이다. 

이름을 붙일 필요가 없을 때 Anonymous function를 사용한다.

```{r}
(function(x) x^2 + 1)(10)
```

Anonymous function을 이용하여 ```sapply```를 적용할 수 있다.

```{r}
sapply(1:10, function(x) x^2 + 1)
```

```{r}
sapply(1:4, function(x) paste0("a", x))
```

```{r}
m <- matrix(1:9, nrow = 3, byrow = T)
sapply(1:3, function(x) sum(m[x, ]))   # equivalent to rowSums(m)
```


#### Example : Density of primes with sapply
 
$\rho(n)$를 $n$보다 같거나 작은 소수들의 개수라고 하자.

그러면 다음의 사실이 알려져 있다.

$$ \lim_{n \rightarrow \infty} \frac{\rho(n)\log(n)}{n} = 1$$


* 이를 확인하기 위해 먼저 주어진 정수가 소수인지 테스트하는 함수 `prime`을 정의한다.

* 그런 다음 `sapply`를 사용하여 벡터 `2:n`에 `prime` 함수를 적용한다.

```{r}
prime <- function(n) {
  if (n == 1) {
    is.prime <- FALSE
  } else if (n == 2) {
    is.prime <- TRUE
  } else {
    is.prime <- TRUE
    for (m in 2:(n/2)) {
      if ( n%%m == 0 ) is.prime <- FALSE
    }
  }
  return(is.prime)
}
```
```{r}
x <- 1:22
y <- sapply(x, prime)
y
```


```{r}
tapply(x, y, length)
```


```{r, fig.width=6}
n <- 1000
m.vec <- 2:n
primes <- sapply(m.vec, prime)
num.primes <- cumsum(primes)
plot(m.vec, num.primes/m.vec, type = "l", main = "prime density", xlab = "n", ylab = "")
lines(m.vec, 1/log(m.vec), col= "red")
```

### Recursive programing

재귀 프로그램은 자기 자신을 호출하는 프로그램이다.

이는 많은 알고리즘이 본질적으로 재귀적이기 때문에 유용하다.

#### n factorial

```{r}
nfact2 <- function(n) {
  if (n==1) {
    cat("called nfact2(1)\n")
    return(1)
  } else {
    cat("called nfact2(", n, ")\n", sep="")
    return(n*nfact2(n-1))
  }
}
```


#### loop to recursive function

R을 포함한 많은 프로그래밍 언어에서 모든 반복문은 재귀 함수로 변환될 수 있다.


```{r}
total <- 0
n <- 10
for (i in 1:n) total <- total + i
total
```

```{r}
sum_n <- function(n){
  if (n == 1) 1
  else n + sum_n(n - 1)
}
sum_n(10)
```


`<<-`는 부모 환경의 값을 변경할 수 있다. 

`<<-`를 사용하여 재귀 함수의 또 다른 버전을 구성할 수 있다.

(다만, 이런 사용은 코드의 가독성과 유지보수성을 저하시킬 수 있으므로 주의해서 사용해야 한다.)


```{r}
total <- 0
sum_n <- function(n){
  total <<- total + n
  if(n > 1) sum_n(n - 1)
}
sum_n(10)
total
```


#### Sieve of Eratosthenes

에라토스테네스의 체는 주어진 숫자 $n$ 이하의 모든 소수를 찾기 위한 알고리즘이다.

1. 리스트 $2,3,\cdots,n$와 $p=2$로 시작한다.
2. 리스트에서 $p$의 배수인 모든 요소를 제거하되, $p$ 자체는 유지한다.
3. 현재 $p$보다 큰 나머지 리스트의 가장 작은 요소로 $p$를 증가시킨다.
4. $p$가 $n$의 제곱근보다 크면 멈추고, 그렇지 않으면 2단계로 돌아간다.

```{r}
primesieve <- function(sieved, unsieved) {
  
  p <- unsieved[1]
  n <- unsieved[length(unsieved)]
  
  if ( p^2 > n ) {  
    
    return(c(sieved, unsieved))
    
  } else {
    
    unsieved <- unsieved[unsieved %% p != 0] # unsieved 리스트에서 p의 배수를 제거
    sieved <- c(sieved, p) # sieved 리스트에 p를 추가하여 소수로 확인된 숫자에 포함
    return(primesieve(sieved, unsieved))
    
  }
}

```


- `sieved`는 이미 소수로 확인된 숫자들의 리스트
- `unsieved`는 아직 소수 여부를 확인하지 않은 숫자들의 리스트

```{r}
primesieve(2, 3:100)
```
#### Exercise

위 알고리즘을 recursive 함수가 아닌 반복문을 이용하여 구현해 보라.


