---
title: "Sophisticated data structures"
output: 
  html_document: default
  pdf_document: default
  github_document: default
---

<!-- #region -->

## Sophisticated data structures

R은 데이터의 저장과 조작을 위한 정교한 구조를 제공한다.

이러한 구조는 데이터 표현, 조작 및 분석을 단순화한다.

-   dataframe
    -   데이터프레임은 행렬과 유사하지만, 각 열에 서로 다른 객체 모드를 허용하도록 확장된 구조이다.
-   list
    -   리스트는 다양한 종류의 R 객체를 포함할 수 있는 일반적인 데이터 구조이다.
-   factor
    -   팩터는 범주형 객체를 표현하는 특별한 변수이다.

<!-- #endregion -->

## Factor

Factor는 미리 정의된 값만을 포함할 수 있는 벡터로, 범주형 데이터를 저장하는 데 사용된다.

Factor는 두 가지 속성을 사용하는 정수 벡터 위에 구축된다: `class` "factor"는 이를 일반 정수 벡터와 다르게 동작하게 만들며, `levels`는 허용된 값의 집합을 정의한다.

-   서수형 및 범주형 벡터의 데이터 타입이다.
-   팩터의 가능한 값들은 그 수준(level)이라고 한다.
-   팩터를 생성하려면, 어떤 벡터에 함수 `factor`를 적용한다.

```{r}
hair <- c("blonde", "black", "brown", "brown", "black", "gray", "none")
is.character(hair)
```

```{r}
is.factor(hair)
```

위에서 `hair`는 factor는 아니며, character 벡터이다.

이것을 factor로 바꿔보자.

```{r}
hair <- factor(hair)
is.factor(hair)
```

```{r}
class(hair)
```

```{r}
levels(hair)
```

`table()` 함수는 팩터의 각 수준(level)이 나타나는 횟수를 계산한다.

```{r}
table(hair)
```

`levels` 인수를 사용하여 수준(level)을 지정한다.

```{r}
hair <- factor(hair, levels=c("black", "blonde", "brown", "gray", "white", "none"))
table(hair)
```

수준(level)에 없는 값을 사용할 수 없다.

```{r}
hair[2] <- "green"
```

```{r}
# reset
hair[2] <- "black"
```

사실, factor의 타입은 정수이다.

```{r}
typeof(hair)
```

각 레벨을 정수화하여 표현해 볼 수 있다.

```{r}
as.numeric(hair)
```

## Dataframe

Dataframe은 R에서 데이터를 저장하는 가장 일반적인 방법이다.

-   Dataframe은 길이가 같은 벡터들의 리스트이다.
-   각 벡터(열)는 실험에서의 변수이다.
-   각 행은 하나의 관측값이다.

### creating data.frame

`data.frame()`을 사용하여 데이터프레임을 생성하며, 이 함수는 이름이 지정된 벡터들이나 기존의 데이터프레임을 입력으로 받는다:

```{r eval=FALSE}
data.frame(col1=x1, col2=x2, ..., df1, df2, ...)
```

-   `col1`과 `col2`는 열 이름이다.

-   `x1`과 `x2`는 길이가 같은 벡터들이다.

-   `df1`과 `df2`는 데이터프레임이며, 이들의 열은 `x1`, `x2`와 같은 길이여야 한다.

```{r}
df <- data.frame(x = 2:4, y = c("a", "b", "c"))
str(df)
```

`data.frame()`은 R 3.x 및 2.x에서 문자열을 팩터로 변환한다.

이 동작을 억제하려면 `stringsAsFactors = FALSE`를 사용하라:

(R 4.x에서는 `stringsAsFactors = FALSE`가 기본값으로 설정되어 있다.)

```{r}
df <- data.frame(
  x = 2:4,
  y = c("a", "b", "c"),
  stringsAsFactors = FALSE)

# R에서 객체의 구조를 간략하게 보여준다.
str(df)
```

```{r}
typeof(df)
class(df)
is.data.frame(df)
```

-   `typeof(df)`: 이 함수는 객체 `df`의 내부 저장 모드를 반환한다. 데이터프레임의 경우, 보통 `"list"`를 반환한다. 이는 데이터프레임이 내부적으로 벡터들의 리스트라는 것을 의미한다.

-   `class(df)`: 이 함수는 객체 `df`의 클래스 속성을 반환한다. 데이터프레임의 경우, `"data.frame"`을 반환하여 객체가 R에서 데이터프레임으로 인식되고 있음을 나타낸다.

-   `is.data.frame(df)`: 이 함수는 객체 `df`가 데이터프레임인지 확인한다. `df`가 데이터프레임이면 `TRUE`를 반환하고, 그렇지 않으면 `FALSE`를 반환한다.

Dataframe들을 합치기:

```{r}
cbind(df, data.frame(z = 3:1))
```

```{r}
rbind(df, data.frame(x = 10, y = "z"))
```

### read.table

파일로부터 데이터프레임을 생성하기 위해 `read.table`을 사용할 수 있다.

다음의 가상의 데이터를 고려해 보자.

| Plot | Tree | Species | Diameter | Height |
|------|------|---------|----------|--------|
| 2    | 1    | DF      | 39       | 20.5   |
| 2    | 2    | WL      | 48       | 33.0   |
| 3    | 2    | GF      | 52       | 30.0   |
| ...  | ...  | ...     | ...      | ...    |

대형 데이터프레임은 보통 파일로부터 `read.table`을 사용하여 R로 읽어들인다.

```{r eval=FALSE}
read.table(file, header=FALSE, sep="")
```

-   `file`
    -   읽어들일 파일 이름으로, 상대 경로나 절대 경로를 사용할 수 있다.
    -   각 행에 동일한 수의 값이 있어야 한다.
    -   값들은 서로 다른 모드를 가질 수 있지만, 각 행에서 모드의 패턴은 동일해야 한다.
-   `header`
    -   파일의 첫 번째 줄이 변수 이름인지 여부를 지정한다.
-   `sep`
    -   각 행에서 값을 구분하는 데 사용되는 문자를 지정한다.
    -   기본값인 `""`는 특수 해석으로, 가변적인 양의 공백(공백, 탭, 줄바꿈)이 값을 구분할 수 있음을 의미한다.

### more about read.table

`read.table`의 두 가지 일반적으로 사용되는 변형

-   `read.csv(file)`
    -   쉼표로 구분된 데이터를 위한 함수
    -   `read.table(file, header=TRUE, sep=",")`와 동등하다
-   `read.delim(file)`
    -   탭으로 구분된 데이터를 위한 함수
    -   `read.table(file, header=TRUE, sep="\t")`와 동등하다

### Header

-   헤더가 존재하면, 데이터프레임의 열 이름으로 사용된다.
-   데이터프레임을 읽은 후에 `names` 함수를 사용하여 자신의 열 이름을 지정할 수 있다.
-   또는 `col.names` 인수를 사용하여 데이터프레임을 읽을 때 직접 지정할 수 있다.
    -   이 경우, 열 수와 동일한 길이의 문자 벡터를 할당해야 한다.
-   헤더도 없고 `col.names` 인수도 없는 경우, R은 "V1", "V2" 등의 이름을 사용한다.

### read csv file

`ufc.csv`는 쉼표로 구분되어 있으며, 헤더 라인이 존재한다.

-   아래의 코드에서 `"the path of ufc.csv"`에 `ufc.csv` 파일의 위치를 지정한다.

```{r eval=FALSE}
ufc <- read.csv("the path of ufc.csv")
```

-   예를 들어, `ufc.csv` 파일이 현재 작업 디렉토리 아래의 `/data/`에 존재한다면 다음과 같이 작성한다.

    -   아래에서 `.`는 현재 작업 디렉토리를 의미한다.

    -   현재 작업 디렉토리는 `getwd()`를 code chunk 안에서 실행하여 확인할 수 있다.

```{r}
ufc <- read.csv("./data/ufc.csv")
```

```{r eval=FALSE}
#현재 작업 디렉토리를 확인
getwd()
```

내용을 살펴보기 위해 `head`와 `tail` 함수를 사용해 보자.

```{r}
head(ufc)
```

```{r}
tail(ufc)
```

각 열은 고유한 이름을 가지며, 우리는 `$`를 사용하여 names로 해당 변수를 추출할 수 있다.

```{r}
ufc$plot[1:6]
```

```{r}
x <- ufc$height.m
x[1:5]
```

### accessing element in data.frame

우리는 `[[ ]]`를 사용하여 열을 추출할 수 있다.

-   `ufc$height.m`, `ufc[[5]]`, `ufc[["height.m"]]`은 모두 동등하다.

-   결과는 벡터이다.

```{r}
x1 <- ufc[["height.m"]]  # x1은 벡터
x1[1:5]
```

```{r}
x2 <- ufc[[5]]   # x2는 벡터
x2[1:5]
```

행렬 인덱싱을 사용하여 데이터프레임의 요소를 직접 추출할 수 있다.

```{r}
# the result is a vector
ufc[1:5, 5]
```

데이터프레임에서 여러 변수를 선택하려면 `[ ]`를 사용한다.

-   `ufc[4:5]`는 `ufc[c("dbh.cm", "height.m")]`와 동등하다.

-   `[ ]`는 데이터프레임의 타입을 유지한다.

```{r}
#diam.height and z are data.frame
diam.height <- ufc[4:5]    
(z <- diam.height[1:5, ])
```

```{r}
is.data.frame(diam.height)
```

```{r}
# diam.height1는 data.frame이다.
diam.height1 <- ufc[5]
is.data.frame(diam.height1)
```

```{r}
# z1은 데이터프레임이 아닌 벡터이다. 이는 [,]가 단순화하기 때문이다.
z1 <- diam.height1[1:5, ]
is.data.frame(z1)
```

-   `[[ ]]`를 사용하여 열을 선택하면 추출되는 객체의 타입이 유지된다.

-   반면, `[ ]`는 추출이 이루어지는 객체의 타입을 유지한다.

```{r}
typeof(ufc)
```

```{r}
typeof(ufc[5])
```

```{r}
# numeric vector
typeof(ufc[[5]])
```

또한, `[,]`는 가능하다면 데이터 타입을 단순화하는 경향이 있다.

```{r}
typeof(ufc[1:5, 5])
```

아래의 경우, 단순화는 불가능하므로 원래의 데이터프레임 타입이 유지된다.

```{r}
# In this case, simplification is impossible, and original data.frame type is preserved.
typeof(ufc[1:5, 4:5])
class(ufc[1:5, 4:5])
```

<http://r4ds.had.co.nz/vectors.html>

### create new variable

데이터프레임 내에 변수를 새로 생성하고 이름을 지정한 후 값을 할당하여 생성할 수 있다.

```{r}
ufc$volume.m3 <- pi * (ufc$dbh.cm / 200)^2 * ufc$height / 2
mean(ufc$volume.m3)
```

### name of column

-   `names(df)`는 데이터프레임 `df`의 이름을 반환한다.

-   `df`의 이름을 변경하려면 문자열 벡터를 `names(df)`에 전달한다.

```{r}
(ufc.names <- names(ufc))
```

```{r}
names(ufc) <- c("P", "T", "S", "D", "H", "V")
names(ufc)
```

```{r}
names(ufc) <- ufc.names
```

### subset

`subset`은 데이터프레임의 행을 선택하는 데 유용한 도구이다. \* `x %in% y`는 논리 벡터를 반환하며, 만약 `x[i]`가 `y`에 포함되어 있으면 i번째 요소는 `TRUE`이다.

```{r}
fir.height <- subset(ufc, subset=species %in% c("DF", "GF"), select = c(plot, tree, height.m))
head(fir.height)
```

### write a dataframe

```{r eval=FALSE}
write.table(x, file="", append=FALSE, sep=" ", row.names=TRUE, col.names=TRUE)
```

-   `x`는 작성할 데이터프레임이다.

-   `file`은 작성할 파일의 주소이다.

-   `append`는 추가 여부를 나타낸다.

-   `sep`는 값을 구분하는 데 사용되는 문자이다.

-   `row.name`은 행 이름을 첫 번째 열로 포함할지 여부를 나타낸다.

-   `col.names`는 열 이름을 첫 번째 행으로 포함할지 여부를 나타낸다.

### Another method to read and write tabular data

-   `read_csv()`와 `read_tsv()`는 `readr` 패키지의 일반 함수 `read_delim()`의 특별한 경우이다.

-   각각 쉼표로 구분된 값과 탭으로 구분된 값의 가장 일반적인 평면 파일 데이터를 읽는 데 유용하다.

-   아래 코드에서 `ufc_tibble`은 더 나은 출력 방식을 제공하는 데이터 프레임으로, 대규모 데이터 세트를 다룰 때 유용하다.

```{r}
library(readr)
ufc_tibble <- read_csv("./data/ufc.csv")
```

```{r}
ufc_tibble
```

## List

-   벡터는 객체의 인덱스화된 집합이라는 것을 살펴 보았다.

-   벡터의 모든 요소는 동일한 타입이어야 하며, 숫자, 문자 또는 논리형일 수 있으며, 이를 벡터의 mode라고 한다.

-   리스트(list)는 인덱스화된 객체의 집합이지만, 리스트의 요소는 다른 리스트를 포함하여 서로 다른 타입일 수 있다.

    -   리스트의 mode는 리스트이다.

-   리스트는 쉼표로 구분된 인수를 사용하여 `c()` 대신 `list(...)` 명령어로 생성된다.

-   단일 대괄호 `[ ]`는 서브리스트를 선택하는 데 사용된다.

-   이중 대괄호 `[[ ]]`는 단일 요소를 추출하는 데 사용된다.

### Example

```{r}
(my.list <- list("one", TRUE, 3, c("f", "o", "u", "r")))
```

```{r}
str(my.list)
```

```{r}
my.list[[2]]
```

```{r}
mode(my.list[[2]])
```

```{r}
my.list[2]
```

```{r}
mode(my.list[2])
```

```{r}
my.list[[4]][1]
```

```{r}
my.list[4][1]
```

리스트를 출력할 때,

-   R은 리스트 요소를 나타내기 위해 이중 대괄호 `[[1]], [[2]], 등`을 사용한다.

-   그런 다음 벡터 요소를 나타내기 위해 단일 대괄호 `[1], [2], 등`을 사용한다.

```{r}
# list can contain other list
my.list2 <- list("a", c(5,6,7), my.list)
```

```{r}
my.list2[3]
```

```{r eval=FALSE}
#error
my.list2[3][[4]]
```

```{r}
my.list2[[3]]
```

```{r}
my.list2[[3]][4]
```

```{r}
my.list2[[3]][[4]]
```

### name of elements of list

리스트가 생성될 때 리스트의 요소에 이름을 지정할 수 있다.

```{r}
my.list <- list(first = "one", second=TRUE, third=3, fourth = c("f", "o", "u", "r"))
names(my.list)
```

```{r}
my.list$second
```

리스트의 요소는 `names` 속성을 통해 이름을 지정할 수 있다.

```{r}
names(my.list) <- c("Fi", "Se", "Th", "Fo")
my.list$Se     
```

```{r}
my.list$"Se"
```

```{r}
my.list[["Se"]]
```

### Simplify vs. Preserving

| type | 단순화(Simplifying) | 보존(Preserving) |
|--------------------|--------------------|--------------------------------|
| vector | `x[[1]]` | `x[1]` |
| array(matrix) | `x[1, ]`, `x[, 1]` | `x[1, , drop = F]`, `x[, 1, drop = F]` |
| list | `x[[1]]`, `x$a`, `x[["a"]]` | `x[1]`, `x["a"]` |
| data.frame | `x[, 1]` | `x[1, ]`, `x[, 1, drop = F]` |

데이터프레임은 리스트라는 점에 유의하라. 따라서 리스트에 대한 단순화 및 보존 규칙은 데이터프레임에도 적용된다.

<http://adv-r.had.co.nz/Subsetting.html>

### list as output of function

많은 함수들이 출력으로 리스트 객체를 생성한다.

-   예를 들어, 최소제곱 회귀분석을 수행할 때, 회귀분석 결과는 리스트 객체로 반환된다.

-   회귀분석의 복잡한 결과를 표현하기 위해 유연한 list 객체를 활용하는 것.

-   이러한 객체들은 리스트 연산을 사용하여 추가적인 작업을 수행할 수 있다.

-   아래에서 `lm` 함수는 선형 회귀 모델을 적합하는 함수이다.

    -   `~` 기호는 R에서 모델을 정의할 때 사용되며 왼쪽이 종속 변수, 오른쪽이독립 변수이다.

```{r}
lm.xy <- lm(y~x, data=data.frame(x=1:5, y=1:5))
typeof(lm.xy)
```

```{r}
# 요소들의 이름 출력
names(lm.xy)
```

-   `str` 함수는 리스트나 데이터프레임을 요약하는 데 사용할 수 있다:

```{r}
str(lm.xy)
```

## apply family

-   R에는 리스트나 데이터프레임의 모든 또는 선택된 요소에 함수를 쉽게 적용할 수 있는 여러 함수가 있다.

-   `tapply` 함수는 데이터의 부분 집합에 함수를 벡터화하여 적용할 수 있게 해준다.

```{r eval=FALSE}
tapply(X, INDEX, FUN, ...)
```

-   `X`: 적용할 대상 벡터이다.

-   `INDEX`: 요소를 그룹화하는 데 사용되는 팩터이며, `X`와 같은 길이를 가져야 한다. (`INDEX`가 팩터가 아닌 경우 자동으로 팩터로 변환된다.)

-   `FUN`: 적용할 함수이다. 이는 `INDEX`의 단일 레벨에 해당하는 `X`의 서브벡터에 적용된다.

-   `tapply`는 SQL의 `groupby`와 `summary` 함수 조합과 유사하게 작동한다.

-   `INDEX`는 `groupby`를 나타내고, `FUN`은 요약 함수를 나타낸다.

### tapply example

`tapply`를 사용하여 종(species)별로 평균 키(height)를 구하는 방법은 다음과 같다:

```{r}
ufc <- read.csv("./data/ufc.csv")
ufc$volume.m3 <- pi * (ufc$dbh.cm / 200)^2 * ufc$height / 2

tapply(ufc$height.m, ufc$species, mean)
```

결과 반올림:

```{r}
round(tapply(ufc$height.m, ufc$species, mean), digits=1)
```

각 종(species)별로 샘플 수를 확인하는 방법은 다음과 같다:

```{r}
tapply(ufc$species, ufc$species, length)
```

```{r}
# the same result
tapply(ufc$height.m, ufc$species, length)
```

#### Example : tapply

`tapply`를 사용하여 벡터의 요소 수를 계산할 수 있다:

```{r}
x <- c(1,2,3,4,5,4,6,2,5,6,5,3,4,1,4,5,6,7,2,2,6,7,9,3,5)
tapply(X = x, INDEX = x, FUN = length)
```

위 내용은 다음과 거의 동일하다:

```{r}
table(x)
```

```{r}
y <- x %% 2
tapply(X = x, INDEX = y, FUN = length)
```

```{r}
y <- x %% 2
tapply(X = x, INDEX = y, FUN = max)
```

### lapply and sapply

-   `lapply(X, FUN, ...)`는 리스트 `X`의 각 요소에 함수 `FUN`을 적용하고 리스트로 반환한다.

-   `sapply(X, FUN, ...)`는 `X`의 각 요소에 함수 `FUN`을 적용한다. `X`는 리스트나 벡터일 수 있으며, 기본적으로 결과를 벡터나 행렬로 반환하려고 시도한다. 만약 이것이 의미가 없다면, 리스트로 반환한다.

나무의 평균 직경, 높이 및 부피를 구하려면:

```{r}
lapply(ufc[4:6], mean)   # return a list
```

```{r}
sapply(ufc[4:6], mean)   # return a vector
```

Simple example:

```{r}
sapply(1:3, function(x) x^2)
```

```{r}
lapply(1:3, function(x) x^2)
```

### lapply example

```{r}
df <- data.frame(replicate(6, sample(c(1:10, -99), 6, rep = TRUE)))
names(df) <- letters[1:6]
df
```

모든 -99를 NA로 대체하려고 한다면

```{r}
fix_missing <- function(x) {
  x[x == -99] <- NA
  x
}
df[] <- lapply(df, fix_missing)  #list to data.frame, use df[]
df
```

```{r}
sapply(df, fix_missing)
```

More about apply : <http://adv-r.had.co.nz/Functional-programming.html>

### three dots ellipsis ... in function argument

함수 인수에서 세 개의 점으로 이루어진 생략 기호 `...`는 가변 길이 인수 목록을 받는 데 사용된다.

-   예를 들어, `paste` 함수에서는 가변 개수의 인수를 넣을 수 있다. `?paste`를 통해 확인할 수 있다.

`...`를 처리하기 위해서는, 함수 내에서 이를 리스트로 변환하여 사용한다.

```{r}
addemup <- function(x, ...){
  args <- list(...)
  for (a in args) x <- x + a
  x
}
```

```{r}
addemup(1, 1)
```

```{r}
addemup(1, 2, 3, 4, 5)
```

`reverse_paste0` 함수는 입력된 인수를 반대 순서로 결합하는 함수이다.

```{r}
reverse_paste0 <- function(...){
  result <- ""
  args <- list(...)
  
  for (i in length(args):1){
    result <- paste0(result, args[i])
  }
  result
}
```

```{r}
reverse_paste0("a", "b", "c")
```

```{r}
reverse_paste0("a", "b", "c", "d", "e")
```
